臺灣高等法院民事判決　　　　　　　　　 93年度上字第880號
上　訴　人　甲○○
訴訟代理人　高思偉
被 上訴 人　乙○○
訴訟代理人　鄭淑屏律師
複 代理 人　林美倫律師
　　　　　　陳勵新律師
　　　　　　陳豪杉律師
被 上訴 人　全家便利商店股份有限公司
法定代理人　潘進丁
訴訟代理人　林憲造
上列當事人間請求返還不當得利事件，上訴人對於中華民國93年
8月18日臺灣臺北地方法院93年度訴字第558號第一審判決提起上
訴，經本院於94年3月22日言詞辯論終結，判決如下：
    主      文
上訴駁回。
第二審訴訟費用由上訴人負擔。
    事實及理由
一、本件上訴人聲明求為判決：(一)原判決廢棄。(二)被上訴人應連
    帶給付上訴人新臺幣（下同）137萬5,000元及自起訴狀繕本
    息5%計算之利息，並自93年1月22日起至被上訴人全家便利
    商店股份有限公司遷出臺北市○○○路334號1樓及地下室房
    屋之日止，按月給付上訴人6萬2,500元。
    被上訴人聲明求為判決：上訴駁回。
二、上訴人起訴主張：系爭建物即門牌號碼臺北市○○○路 334
    號1至4層房屋，原登記為被上訴人乙○○與其父即訴外人高
    錦德共有，被上訴人乙○○於90年 5月間，未經訴外人高錦
    德同意，擅自將系爭建物 1樓及地下室出租予被上訴人全家
    便利商店股份有限公司（下稱全家便利商店公司）供作營業
    之用，每月租金25萬元，租期5年。嗣訴外人高錦德於91年3
    月22日，以贈與為原因，將系爭建物所有權應有部分8分之2
    、8分之3分別移轉登記與上訴人及訴外人黃滿，故自斯時起
    系爭建物即為上訴人、黃滿及被上訴人乙○○三人所共有。
    乃被上訴人全家便利商店公司自91年 3月22日起未經上訴人
    同意，占有使用系爭建物 1樓及地下室營業，已侵害上訴人
    之所有權，亦屬無法律上之原因而受利益，致上訴人受有損
    害。又被上訴人乙○○未經上訴人同意，自91年 3月22日起
    繼續將系爭建物 1樓與地下室出租與被上訴人全家便利商店
    公司並交付使用，亦侵害上訴人對共有物之所有權等情，爰
    依民法第179條及第184條第1項前段、第185條規定，求為命
    被上訴人連帶給付137萬5,000元及法定遲延利息，並自93年
    1月22日起，至被上訴人全家便利商店公司遷出系爭建物1樓
    及地下室之日止，按月給付6萬2,500元之判決。
  　被上訴人乙○○則以：系爭建物原登記為伊與訴外人高錦德
    共有，其中1、3樓及地下室由伊管領使用收益，2樓原係由
    訴外人高錦德與伊母親陳綾綢（已死亡）使用，4、5樓則係
    由上訴人使用，迄今已40餘年。系爭建物1樓及地下室由伊
    作為律師事務所使用，於82年間因律師事務所遷移，伊始將
    之出租供人經營服飾店，90年間再出租予被上訴人全家便利
    商店公司， 3樓仍由伊管領使用，足見伊與高錦德間就系爭
    建物有明示或默示之分管契約存在，並為上訴人所明知，自
    應受該分管契約之拘束，伊將系爭建物 1樓及地下室出租予
    被上訴人全家便利商店公司，並非無權占有，自無侵權行為
    可言；又縱認無上述分管契約存在，因系爭建物所坐落之臺
    北市○○區○○段3小段364地號土地（下稱系爭土地）為伊
    所有，上訴人共有之系爭建物無權占用伊所有之系爭土地，
    伊亦得向上訴人請求如原判決附表所示之不當得利或補償金
    ，並據以與上訴人本件請求金額主張抵銷；又伊出租與被上
    訴人全家便利商店公司之月租未達25萬元；又上訴人請求相
    當於系爭建物租金之損害，應按建物及土地持分價值之比例
    計算，上訴人僅按建物持分比例計算損害金，亦非有據等語
    ；而被上訴人全家便利商店公司亦以：伊向被上訴人乙○○
    承租系爭建物 1樓及地下室供經營便利商店使用，約定租期
    自90年6月16日起至95年6月30日止，含稅租金為每月25萬元
    ，嗣經雙方協議，自92年7月1日起已調降為每月16萬元；被
    上訴人乙○○為系爭建物 1樓及地下室之分管權利人，有出
    租該屋之權利，伊向被上訴人乙○○承租上開房屋應屬有權
    占有，並無侵權行為或不當得利之可言等語，資為抗辯。
三、經查，系爭建物（僅其中1至4層辦理建物保存登記，地下室
    及加蓋之第 5層並未辦理保存登記）興建完成於54年間，嗣
    系爭建物原共有人之一之訴外人高錦德，以91年 3月22日贈
    與為原因，而於同年4月9日將其所有權應有部分8分之2、8
    分之3， 分別移轉登記與上訴人及訴外人黃滿，而與另一共
    有人即被上訴人乙○○（應有部分8分之3）共有系爭建物；
    又被上訴人乙○○將系爭建物 1樓及地下室出租予被上訴人
    全家便利商店公司，約定租期自90年6月15日起至95年6月30
    日止之事實，有上訴人提出之建物登記謄本（見原審卷10、
    339、340頁），及被上訴人提出之房屋租賃契約書、租約修
    訂協議書（見原審卷93至95頁）可證，且為兩造所不爭執（
    見原審卷235頁），自堪信為真實。
四、按共有土地之出租屬共有物之管理行為，依民法第820條第1
    項之規定，除契約另有訂定外，固應由共有人全體共同為之
    。惟共有物分管之約定，不以訂立書面為要件，倘共有人間
    實際上劃定使用範圍，對各自占有管領之部分，互相容忍，
    對於他共有人使用、收益，各自占有之土地，未予干涉，已
    歷有年所，即非不得認有默示分管契約之存在（最高法院83
    年度台上字第1377號判決參照）。又共有人與其他共有人訂
    立共有物分管之特約後，將其應有部分讓與第三人，倘應有
    部分之受讓人知悉有分管契約，或有可得而知之情形，其分
    管契約對於受讓人仍繼續存在（司法院大法官會議釋字第34
    9 號解釋及最高法院84年度台上字第2744號判決參照）。本
    件上訴人雖主張被上訴人乙○○未經伊同意，將系爭建物 1
    樓及地下室出租交付予被上訴人全家便利商店公司使用，係
    共同侵害伊就系爭共有建物之所有權云云。惟查：
    (一)系爭建物原登記為被上訴人乙○○與上訴人之前手即訴外
      人高錦德共有，各有所有權應有部分8分之3、8分之5，有
      建物登記謄本足按（見原審卷10頁）。上訴人主張系爭建
      物實為高錦德所有，僅將部分所有權信託登記於被上訴人
      乙○○之名下云云，為被上訴人乙○○所否認。雖上訴人
      提出高錦德（高錦德現高齡 104歲，目前因病插管治療中
      ，神智時而清楚時而不清，兩造皆陳明不請求傳訊─見本
      院卷 261頁）之聲明書及83年5月8日協議書為證（見前審
      卷181、182頁及本院卷168頁）， 然查，被上訴人乙○○
      與高錦德間就其名下財產既有糾紛存在（見原審卷7至9、
      200至203頁及本院卷208至220頁），自難僅憑高錦德單方
      面出具之聲明書，遽為不利於被上訴人乙○○之認定；至
      上開83年5月8日協議書縱係真正，其內容亦僅係雙方協商
      互為讓步之結果，系爭建物所坐落之系爭土地既登記為被
      上訴人乙○○一人所有，有土地登記謄本可稽（見原審卷
      38頁），則被上訴人乙○○就系爭建物之所有權應有部分
      ，非無可能係系爭建物其餘應有部分使用系爭土地之對價
      ，尚難即認係本於高錦德之信託登記而來；而被上訴人乙
      ○○自48年間起執業律師，有台北律師公會函可稽（見原
      審卷115頁），迄至系爭建物54年間興建之時，已執業6年
      ，衡情非無共同出資興建系爭建物之資力；況系爭建物縱
      係高錦德一人出資興建，其將所有權應有部分登記於被上
      訴人乙○○之名下，亦非當然即係信託關係，上訴人未能
      舉證以實其說，徒憑上開文書推測主張信託登記云云，自
      不足取。是系爭建物原為被上訴人乙○○與訴外人高錦德
      所共有乙節，洵堪認定。
    (二)又系爭建物自興建完成時起，其1、3樓及地下室即由被上
      訴人乙○○所使用，2樓由訴外人高錦德使用，4樓由高錦
      德交付上訴人使用， 5樓則由高錦德先後交付訴外人高育
      新及上訴人使用等情，為兩造所不爭執（見原審卷80、23
      5頁及本院卷93頁）；再被上訴人乙○○就其中1樓，自54
      年間起，即使用供作開設律師事務所，嗣其事務所於82年
      間遷移他處後，被上訴人乙○○又將系爭 1樓建物出租予
      訴外人海得堡有限公司開設服飾店，直至90年 4月間止，
      亦經被上訴人乙○○提出台北律師公會函、台北市中山區
      公所證明函及租賃所得扣繳憑單為證（見原審卷115至119
      頁），且為上訴人所不爭執。是就系爭建物之管理，共有
      人間雖未訂立書面分管契約，惟自上開長達三、四十年、
      且大致符合於共有人應有部分比例之使用狀況以觀，自應
      認為共有人間已存在默示之分管協議，亦即由被上訴人管
      理使用系爭建物之1、3樓及地下室，而由訴外人高錦德管
      理使用該建物之 2、4、5樓（至高錦德將其中4、5樓建物
      交予何人使用，則屬其本於分管協議所得自行決定之範圍
      ，尚與上開分管協議內容之認定無涉）。上訴人居住使用
      系爭建物4、5樓已有三十餘年，就前述系爭建物分管使用
      之情形應屬知悉，至少亦有可得而知之情形，則上訴人嗣
      於91年間受贈與而取得系爭建物所有權應有部分，揆諸前
      開說明，該分管契約對於上訴人仍繼續存在，是被上訴人
      乙○○自得就其特定分管部分使用收益。
    (三)雖上訴人主張縱使有分管契約存在，被上訴人乙○○將系
      爭建物 1樓與地下室出租他人使用，亦已違反僅供自用之
      分管協議，且共有人高錦德已終止該分管契約云云。然所
      謂分管，乃對於共有物之特定部分為使用收益，出租亦包
      括在內，茲被上訴人乙○○與系爭建物原共有人高錦德間
      就系爭建物既有分管協議存在，已如前述，被上訴人乙○
      ○否認上開分管協議設有「僅供自用」之限制，而上訴人
      所舉樓梯及出入口設計等情形，亦僅與系爭建物興建之初
      之使用目的有關，尚不足以據為證明「僅供自用」係為上
      開分管協議之內容，是上訴人主張被上訴人乙○○將系爭
      建物 1樓及地下室出租他人，係違背分管協議之約定云云
      ，尚無足取。又上開分管協議並無法定或約定終止事由存
      在，亦乏保留終止權之約定，必經全體共有人之合意始得
      終止，尚不得逕由共有人單方意思表示而終止，茲上訴人
      執訴外人高錦德委請律師所發之信函（見原審卷200至203
      頁），主張系爭分管協議已經原共有人高錦德終止云云，
      自非可取。又上訴人所提出被上訴人乙○○與高錦德間83
      年5月8日協議書（見本院卷168頁）縱屬真正，充其量僅
      足證明被上訴人乙○○曾同意將系爭建物所有權應有部分
      移轉登記予高錦德，但在移轉登記之前，系爭建物所有權
      共有之狀態既仍存續，自難僅憑上開協議書之書立，遽認
      原分管協議因而終止。又共有物必俟法院判決分割確定時
      ，始由共有關係變更為單獨所有，此時共有人間之分管契
      約固應認為終止，但在法院分割共有物之判決確定前，共
      有關係依然存續，自不得僅因共有人已起訴請求分割共有
      物，即指原分管契約因而終止，茲被上訴人乙○○起訴請
      求判決分割系爭共有之建物，固經原審以93年度訴字第52
      76號事件審理在案，惟迄未判決確定，為上訴人所自認（
      見本院卷26 1頁），則上訴人逕指上開分管契約已因而當
      然終止云云，亦不足取。至上訴人另主張被上訴人乙○○
      將系爭建物連接1、2層樓梯間之木隔間走道拆除，使進出
      2樓以上樓層均須行經1樓賣場，已侵害 2樓以上各樓層使
      用價值與住戶居住品質，固據其提出系爭建物 1樓改裝前
      照片為證（見原審卷306頁）。 惟查，被上訴人乙○○就
      其分管部分之改裝縱有不當，亦應由共有人另循途徑解決
      ，而非遽認分管協議即失其效力。
    (四)訴外人高錦德雖曾以被上訴人全家便利商店公司無權占有
      系爭建物1樓及地下室為由，依民法第767條規定訴請遷讓
      房屋，然該案當事人及訴訟標的皆與本件並不相同，雖本
      件上訴人係訴外人高錦德之受讓人，惟其請求自受讓系爭
      建物應有部分時起之侵權行為與不當得利，究非該前案判
      決既判力所及，是該前案判決尚不足以拘束本件之認定。
五、綜上所述，被上訴人乙○○本於與其他共有人間之分管契約
    ，而將系爭建物 1樓及地下室出租予被上訴人全家便利商店
    公司使用，自無共同侵害上訴人共有系爭建物之所有權可言
    ；被上訴人全家便利商店公司本於與分管權利人即被上訴人
    乙○○間之租賃契約，而使用系爭建物 1樓及地下室，亦非
    無法律上原因而受有不當得利。從而，上訴人本於民法第17
    9條及第184條第1項前段、第185條之規定，請求被上訴人連
    帶給付137萬5,000元及自起訴狀繕本送達之翌日即93年2月5
    日起至清償日止，按年息5%計算之利息，並自93年 1月22日
    起，至被上訴人全家便利商店公司遷出系爭建物 1樓及地下
    室之日止，按月給付6萬2,500元，自屬不應准許。原審所為
    上訴人敗訴之判決，並無不合。上訴論旨指摘原判決不當，
    求予廢棄改判，為無理由，應予駁回。
六、至兩造其餘之攻擊或防禦方法及未經援用之證據，經本院斟
    酌後，認為均不足以影響本判決之結果，自無逐一詳予論駁
    之必要，併此敘明。
七、據上論結，本件上訴為無理由，依民事訴訟法第449條第1項
    、第78條，判決如主文。
中　　華　　民　　國　　94　　年　　4 　　月　　6 　　日
                  民事第六庭審判長法　官  林 鄉 誠
　　　　　　　　　　　        　　法　官  楊 豐 卿
　　　　　　　　　　　      　  　法　官  梁 玉 芬
正本係照原本作成。
如不服本判決，應於收受送達後二十日內向本院提出上訴書狀，
其未表明上訴理由者，應於提出上訴後二十日內向本院補提理由
書狀（均須按他造當事人之人數附繕本）上訴時應提出委任律師
或具有律師資格之人之委任狀；委任有律師資格者，另應附具律
師資格證書及釋明委任人與受任人有民事訴訟法第四百六十六條
之一第一項但書或第二項（詳附註）所定關係之釋明文書影本。
中　　華　　民　　國　　94　　年　　4 　　月　　7 　　日
 　　　　　　　　　　　　　　　　 書記官  常 淑 慧
附註：
民事訴訟法第四百六十六條之一（第一項、第二項）：
對於第二審判決上訴，上訴人應委任律師為訴訟代理人。但上訴
人或其他法定代理人具有律師資格者，不在此限。
上訴人之配偶、三親等內之血親、二親等內之姻親，或上訴人為
法人、中央或地方機關時，其所屬專任人員具有律師資格並經法
院認為適當者，亦得為第三審訴訟代理人。
